臺灣高等法院刑事判決
110年度上訴字第1773號
上  訴  人  臺灣桃園地方檢察署檢察官
被      告  張雲禮



上列上訴人因被告違反毒品危害防制條例案件，不服臺灣桃園地
方法院109年度審訴字第888號，中華民國110年1月15日第一審判
決（起訴案號：臺灣桃園地方檢察署109年度毒偵字第1130號）
，提起上訴，本院判決如下：
    主  文
上訴駁回。
    理  由
一、公訴意旨略以：被告張雲禮基於施用第一級毒品之犯意，於
    民國109年1月14日下午1時至2時許，在桃園市○○區○○路000
    巷0號住處附近之土地公廟，以將海洛因摻入香菸點火燃燒
    吸食煙霧之方式，施用第一級毒品海洛因1次；復基於施用
    第二級毒品之犯意，於上開同一時、地，以將甲基安非他命
    置入玻璃球內燒烤吸食煙霧之方式，施用第二級毒品甲基安
    非他命1次。嗣於109年1月16日下午3時5分許，為警採集尿
    液送驗，呈嗎啡及甲基安非他命陽性反應，因認被告所為分
    別涉犯毒品危害防制條例第10條第1項、第2項之施用第一級
    、第二級毒品罪嫌等語。
二、檢察官上訴意旨略以：依修正前毒品危害防制條例第24條第
    2項規定，檢察官撤銷緩起訴處分後之法律效果為「依法追
    訴」，此乃因被告事實上已接受等同「觀察、勒戒」之處遇
    ，惟其竟未能履行該條件，自應於撤銷緩起訴處分後就前案
    依法起訴，而無再次聲請觀察勒戒之必要。是本案被告雖前
    於107年11月13日、同年12月7日、同年12月9日，在其住所
    ，分別施用第一級毒品海洛因、第二級毒品甲基安非他命行
    為，經臺灣桃園地方檢察署檢察官於108年6月18日以108年
    度毒偵字第214號、第371號為附命戒癮治療之緩起訴處分後
    ，因未完成戒癮治療，而遭同署檢察官以109年度撤緩字第3
    44號撤銷緩起訴處分確定，然被告既係於前開緩起訴處分後
    3年內再犯本案施用第一級、第二級毒品行為，因其事實上
    已等同觀察、勒戒之處遇，自應由檢察官逕行起訴，無再次
    聲請觀察、勒戒之必要，爰請求將原判決撤銷，另為適法判
    決等語。
三、原判決意旨略以：㈠被告張雲禮基於施用第一級毒品之犯意
    ，於109年1月14日下午1時至2時許，先以將海洛因摻入香菸
    點火燃燒吸食煙霧之方式，施用第一級毒品海洛因1次；復
    基於施用第二級毒品之犯意，以甲基安非他命置入玻璃球內
    燒烤吸食煙霧之方式，施用第二級毒品甲基安非他命1次。
    嗣為警尿送驗，呈嗎啡及甲基安非他命陽性反應。㈡被告前
    曾因執行強制戒治於92年11月3日停止處分出監，且其後亦
    曾兩度因施用毒品案件，經檢察官為附命戒癮治療之緩起訴
    處分，惟嗣均因未完成戒癮治療而遭撤銷緩起訴處分確定。
    是本案施用毒品行為之前3年內，並無經觀察、勒戒或強制
    戒治，抑或已完成戒癮治療之情事，檢察官就本案起訴，欠
    缺訴追條件，屬起訴之程序違背規定，是本件公訴不受理等
    語。
四、按109年1月15日修正公布、同年7月15日施行之毒品危害防
    制條例第20條第3項規定，犯第10條之罪於觀察、勒戒或強
    制戒治執行完畢釋放後，3年後再犯第10條之罪者，適用本
    條前2項之規定。上開所謂「3年後再犯」，只要本次再犯（
    不論修正施行前、後）距最近1次觀察、勒戒或強制戒治執
    行完畢釋放，已逾3年者，即該當之，不因其間有無犯第10
    條之罪經起訴、判刑或執行而受影響（最高法院109年度台
    上大字第3826號裁定意旨參照）；次按被告施用第一級或第
    二級毒品罪，經裁定觀察、勒戒或強制戒治程序者，係以「
    觀察、勒戒或強制戒治」執行完畢釋放後，起算上開「5年
    （新法修正為3年）」內再犯之期間，則被告係經「附命緩
    起訴」，依同一法理，應以經「附命緩起訴」並完成戒癮治
    療後，而非以「附命緩起訴」確定之日，起算該「5年（新
    法修正為3年）」內再犯之期間（最高法院109年度台非字第
    76號、第77號判決意旨參照)。此外，未曾經觀察、勒戒之
    被告因施用毒品，經檢察官依刑事訴訟法第253條之1第1項
    、第253條之2規定，為「附命緩起訴」處分者，若被告於緩
    起訴期間未完成戒癮治療，經檢察官撤銷緩起訴處分，因不
    等同曾受觀察、勒戒之處遇，自應回復原緩起訴處分不存在
    之狀態，由檢察官依現行法規定為相關處分，不得逕行起訴
    （最高法院110年度台非字第98號判決意旨參照）；又刑事
    訴訟法第303條第1款規定，案件有起訴之程序違背規定之情
    形者，應諭知不受理之判決。此所稱之起訴之程序違背規定
    ，係指檢察官提起公訴之訴訟行為於程序上有違法律之規定
    而言。而提起公訴之訴訟行為是否於程序上有違法律規定，
    原則上，固是以起訴時所存在之事項及法律規定為判斷，惟
    檢察官起訴後始發生之情事變更事由，致法院不能為實體審
    理及判決亦屬「起訴之程序違背規定」（最高法院109年度
    台上大字第3826號判決意旨參照），復以檢察官未將被告先
    送勒戒處所觀察、勒戒，而逕行起訴，其起訴之程序違背規
    定，自應諭知不受理之判決。另依109年1月15日修正公布、
    同年7月15日施行之毒品危害防制條例第35條之1第2款前段
    所稱「依修正後規定處理」，就本次再犯第10條之罪，距最
    近1次觀察、勒戒或強制戒治執行完畢釋放後，已逾3年者，
    法院得視個案情形，就依職權裁定令被告入勒戒處所觀察、
    勒戒，或依刑事訴訟法第303條第1款規定為不受理之判決，
    擇一適用（最高法院109年度台抗大字第1771號裁定意旨參
    照）。
五、經查：
　㈠被告為警查獲後，經採集其尿液送檢驗，呈嗎啡及甲基安非
    他命陽性反應乙節，有桃園市政府警察局八德分局被採尿人
    尿液暨毒品真實姓名對照表及台灣檢驗科技股份有限公司檢
    體編號K-0000000號號濫用藥物檢驗報告各1紙附卷可佐。足
    認被告施用第一級毒品海洛因、施用第二級毒品甲基安非他
    命之犯行，均堪認定。
　㈡本件被告前因施用毒品案件，經原法院以91年度毒聲字第294
    2號裁定令入戒治處所施以強制戒治，復因戒治成效良好，
    再經同院以92年度毒聲字第3098號裁定停止戒治，所餘戒治
    期間付保護管束，於92年11月3日停止處分出監，迄93年1月
    6日因法律修正報結，同案並經原法院以92年度訴字第635號
    判決判處有期徒刑7月確定。嗣被告於107年3月29日，在其
    住處，分別施用第一級毒品海洛因、第二級毒品甲基安非他
    命，經臺灣桃園地方檢察署檢察官以107年度毒偵字第2210
    號、第6439號為緩起訴處分確定，緩起訴期間自107年9月12
    日起至108年9月11日止（其於上開緩起訴處分確定前之107
    年8月16日另犯施用第一級、第二級毒品罪，係在前揭緩起
    訴處分作成之前，檢察官以107年度毒偵字第6439號案件予
    以簽結，併入前案適用同一毒品戒癮治療程序）。詎被告於
    108年6月20日即緩起訴期間內，在觀護人室採尿送檢呈嗎啡
    陽性反應，檢察官認被告有毒品戒癮治療實施辦法及完成治
    療認定標準第12條第4款之情形，應視為未完成戒癮治療，
    乃依刑事訴訟法第253條之3第1項第3款規定，以108年度撤
    緩字第633號撤銷上揭緩起訴處分確定，旋以108年度撤緩毒
    偵字第646號、第658號及108年度毒偵字第5174號提起公訴
    在案。嗣經原法院以108年度審訴字第2113號審理後，判處
    應執行有期徒刑1年5月，被告上訴，由本院以109年度上訴
    字第1998號刑事判決，將原判決撤銷，改判公訴不受理等情
    ，此有原法院109年度審訴字第2019號刑事判決及本院被告
    前案紀錄表各1份在卷可佐。由此足見，其上述附命緩起訴
    處分，並未完成戒癮治療（以下稱第一次附命緩起訴處分）
    。
　㈢被告復於107年11月13日某時許、同年12月7日某時許，均在
    上址，分別施用第一級毒品海洛因、第二級毒品甲基安非他
    命各2次，經臺灣桃園地方檢察署檢察官以108年度毒偵字第
    214號、第371號為緩起訴處分確定，緩起訴期間自108年7月
    4日起至110年1月3日止。然被告於緩起訴期間內，再犯販賣
    第一級毒品、施用第一級毒品、第二級毒品及傷害等罪，各
    經檢察官提起公訴及聲請簡易判決處刑，並依刑事訴訟法第
    253條之3第1項第1款規定，以109年度撤緩毒偵字第555號撤
    銷上揭緩起訴處分在案，此有原法院109年度審訴字第2019
    號刑事判決及本院被告前案紀錄表各1份在卷可佐。足見被
    告上開附命緩起訴處分，並未完成戒癮治療（以下稱第二次
    附命緩起訴處分）。且被告在此次犯行前，雖曾接受強制戒
    治處分，並於92年11月3日執行完畢釋放出所（法律修正報
    結），然距本次施用毒品犯行已逾3年等情屬實。
　㈣本案被告施用毒品犯行，係於109年1月14日下午1時至2時許
    ，距最近1次強制戒治之時間即92年11月3日停止戒治處分出
    監後顯已逾3年；又被告前揭第一次、第二次附命緩起訴處
    分既均未完成「戒癮治療」，無法同「觀察、勒戒」之處遇
    已完成，揆諸前揭裁判意旨，應由檢察官依現行法規定為相
    關處分，不得逕行起訴，應屬甚明。是原審於檢察官未將被
    告先送勒戒處所觀察、勒戒而逕行起訴時，認欠缺訴訟條件
    ，而依刑事訴訟法第303條第1款規定為不受理之判決，自無
    違法或不當之情事，檢察官仍執前詞提起上訴，為無理由，
    應予駁回，並不經言詞辯論為之。
據上論斷，應依刑事訴訟法第368條，判決如主文。
本案經檢察官蔡正傑提起公訴。
中　　華　　民　　國　　110 　年　　6 　　月　　2 　　日
                  刑事第二十庭  審判長法　官  王復生
　　　　　　　　　　　　　　　　　　　法　官  遲中慧
　　　　　　　　　　　　　　　　　　　法　官  蕭世昌
以上正本證明與原本無異。
施用第二級毒品部分不得上訴。                          
施用第一級毒品部分，如不服本判決，應於收受送達後20日內向
本院提出上訴書狀，其未敘述上訴之理由者並得於提起上訴後20
日內向本院補提理由書（均須按他造當事人之人數附繕本）「切
勿逕送上級法院」。
                                      書記官  吳建甫
中　　華　　民　　國　　110 　年　　6 　　月　　2 　　日